臺灣高等法院臺中分院民事判決
                                    109年度上易字第448號
上  訴  人  吉峰工業區管理委員會

法定代理人  黃河富  
上  訴  人  陳瓊鑾  
            升月有限公司

上  一  人
法定代理人  蔡文琳  
上  訴  人  林耀庭  
            弘一齒輪工業股份有限公司

上  一  人
法定代理人  黃河富  
上  訴  人  耀瀅精密股份有限公司

法定代理人  湯伯祿  
上  訴  人  維駿工業股份有限公司

法定代理人  張怡文  
上  訴  人  林烱煌  
            欣得隆有限公司

上  一  人
法定代理人  林子琦  
上  訴  人  仲欣輸送機械有限公司

法定代理人  簡秀芬  
上  訴  人  林烱榆  
上  十一人
訴訟代理人  陳衍仲律師
被  上訴人  錩寶實業有限公司

法定代理人  洪潓妤  
被  上訴人  巴洛尼亞有限公司

法定代理人  徐湘琦  
共      同
訴訟代理人  吳昀陞律師
複  代理人  李國源律師
上列當事人間請求確認通行權存在事件，上訴人對於民國109年4
月24日臺灣臺中地方法院107年度訴字第2873號第一審判決提起
上訴，本院於110年4月28日言詞辯論終結，判決如下：
    主  文
上訴駁回。
第二審訴訟費用由上訴人負擔。
    事實及理由
甲、程序方面
一、上訴人吉峰工業區管理管委會（下稱吉峰管委會）之法定代
    理人，已由蔡文琳變更為黃河富，並經具狀聲明承受訴訟（
    本院卷171頁），核無不合，應予准許。
二、被上訴人中龍機械工業股份有限公司因遷廠而無再通行上訴
    人土地之必要，於本院撤回起訴，經上訴人表示同意（本院
    卷229頁），此部分已生撤回起訴之效力，不在本院審理範
    圍。
三、按請求確認就共有土地有通行權存在之訴，僅須以否認原告
    主張之共有人為被告，無以共有人全體為被告之必要（最高
    法院76年度第7次民事庭會議決議參照），其訴訟標的對於
    土地共有人全體，自非必須合一確定。本件確認通行權存在
    之訴，於原審判決後，僅上訴人陳瓊鑾、升月有限公司、林
    耀庭、弘一齒輪工業股份有限公司、耀瀅精密股份有限公司
    、林烱榆、維駿工業股份有限公司、仲欣輸送機械有限公司
    、林烱煌、欣得隆有限公司（下稱陳瓊鑾等10人）及吉峰管
    委會提起上訴，參諸前揭說明，其等上訴效力自不及於未上
    訴之同造當事人涂翰宇、王富美、陳忠凱。
乙、實體方面 
一、被上訴人主張：陳瓊鑾等10人為臺中市○○區○○段0000地號土
    地（下稱系爭土地）之共有人，被上訴人向訴外人廖○○承租
    坐落同段0000-3、0000-9、0000-10、0000-11等地號土地之
    廠房（下稱系爭廠房），系爭廠房坐落之土地為袋地，需通
    行同段0000-6、0000、0000-6、0000-5、0000、0000等地號
    土地及系爭土地始能連接吉峰路。詎吉峰管委會於系爭土地
    設置守望相助亭，限制出入，並發函告知若未給付通行費新
    臺幣（下同）65萬6667元，即不開放被上訴人通行系爭土地
    。被上訴人向吉峰管委會表示金額過高，願意共同出資鋪設
    道路，吉峰管委會隨即封路管制，拒絕開啟柵欄，禁止被上
    訴人所屬員工出入。被上訴人提起本件訴訟後，吉峰管委會
    始將遙控器掛在守望相助亭，但仍拒絕交付遙控器給被上訴
    人。被上訴人因租用系爭廠房，而有通行系爭土地之必要，
    為此依民法第800條之1準用同法第787條之規定，請求確認
    被上訴人就系爭土地如原判決附圖（下稱附圖）所示編號A
    部分、面積339.31平方公尺之土地有通行權存在，上訴人應
    容忍被上訴人通行上開土地，不得設置障礙物或為任何妨礙
    通行之行為。
二、上訴人抗辯：吉峰工業區前因多次遭不明人士闖入潑漆並惡
    意破壞廠商貨車，嚴重影響工業區安全，吉峰管委會為保護
    工業區安全設立守望相助亭，該守望相助亭業經臺灣臺中地
    方法院（下稱臺中地院）106年度簡上字第385號判決認定為
    合法設立，被上訴人訴之聲明第2項主張不得設置任何障礙
    物，與前案判斷相歧異，顯無理由。被上訴人承租系爭廠房
    坐落之土地並非袋地，可經由他人開挖之同段0000-1地號土
    地連接至○○路00巷，被上訴人並無通行系爭土地之必要。被
    上訴人均已無承租系爭廠房並已搬離，而無確認通行系爭土
    地之利益。吉峰管委會並非系爭土地共有人，被上訴人以吉
    峰管委會為被告確認通行權存在，當事人不適格。被上訴人
    主張之通行方式，未要求雙向通行，違反交通規則，而有權
    利濫用且違反誠信原則。
三、原審為上訴人敗訴之判決，上訴人聲明不服，提起上訴。並
    上訴聲明：㈠原判決廢棄。㈡被上訴人在第一審之訴駁回。被
    上訴人則答辯聲明：上訴駁回。
四、得心證之理由：
（一）被上訴人主張：陳瓊鑾等10人為系爭土地共有人之事實，
      有土地登記謄本為證（本院卷95-119頁），且為上訴人所
      不爭執，堪信為真。被上訴人另主張向廖○○承租系爭廠房
      ，系爭廠房坐落之土地為袋地，需通行系爭土地始能連接
      公路等情，則為上訴人所否認，並以前詞置辯。
（二）被上訴人迄本院言詞辯論終結前仍承租使用系爭廠房：
　　　被上訴人主張向廖○○承租系爭廠房，故有提起本件確認通
      行權訴訟必要等情，雖為上訴人所否認，惟查，依被上訴
      人提出之廠房租賃契約（本院卷201-212頁），顯示被上
      訴人錩寶實業有限公司（下稱錩寶公司）向廖○○承租○○路
      00巷0之0號廠房期限至民國114年4月30日止，被上訴人巴
      洛尼亞有限公司（下稱巴洛尼亞公司）以徐國頤名義向廖
      ○○承租○○路00巷0之0號廠房期限則至110年6月30日止，廖
      ○○並出具同意書表明同意於出租6之2號廠房予錩寶公司、
      出租0之0號廠房予徐國頤之期間，錩寶公司及巴洛尼亞公
      司有使用廠房所坐落土地之權限（原審卷121頁），可見
      迄本院110年4月28日言詞辯論終結時止，被上訴人仍向廖
      ○○承租使用系爭廠房，並有使用系爭廠房坐落土地之權限
      ，是上訴人辯稱：被上訴人均已無承租系爭廠房，而無確
      認通行系爭土地之利益云云，與事實不合，洵非可採。
（三）系爭廠房坐落之土地為袋地：
　 1、按土地因與公路無適宜之聯絡，致不能為通常使用時，除
      因土地所有人之任意行為所生者外，土地所有人得通行周
      圍地以至公路。前項情形，有通行權人應於通行必要之範
      圍內，擇其周圍地損害最少之處所及方法為之，民法第78
      7條第1、2項分別定有明文，是袋地乃指土地與公路無適
      宜之聯絡，致不能為通常之使用者而言。而所謂通常使用
      ，係指在通常之情形下，一般人車得以進出並聯絡至公路
      而言。
   2、經查，系爭廠房坐落土地周遭之0000、0000、0000、0000
      -1、0000、0000-1、0000等地號土地，均非廖○○或被上訴
      人所有，為上訴人所不爭執。上開土地現況多係果園，且
      有溝渠經過無從通行使用，而系爭廠房雖有後門，然與周
      圍鄰地間均以圍牆隔開，可認僅屬單一出入口，另相鄰之
      0000地號土地，亦經訴外人○○○紙業有限公司建為廠房辦
      公室，而無從通行等情，業經原審會同兩造及地政人員至
      現場勘驗無誤，並有勘驗筆錄、現場照片、地籍參考圖、
      地籍圖謄本可稽（見原審卷139-155頁），堪認系爭土地
      應屬與公路無適宜之聯絡，致不能為通常使用之袋地。
　 3、上訴人雖抗辯：被上訴人可藉由他人開挖之0000-1地號土
      地通行到○○路00巷云云，然此為被上訴人所否認，且觀諸
      上訴人提出之照片、網路地圖資料（本院卷177-181頁）
      ，只能看出0000-1地號土地已進行整地，但該土地周圍設
      有欄杆，未見開放一般人車通行，且上訴人並未舉證證明
      該土地屬廖○○或被上訴人所有，亦未說明被上訴人有何權
      利可自由通行0000-1地號土地，則上訴人此部分所辯即非
      有據，委無可採。
（四）如附圖編號A所示通行路徑為對周圍地損害最少之處所及
      方法，且與前案確定判決無違：
   1、按鄰地通行權為鄰地所有權之擴張，係為促進袋地利用，
      而令周圍地所有人負容忍通行之義務，其目的在解決與公
      路無適宜聯絡之土地之通行問題，因而限於必要之程度，
      且應選擇對鄰地損害最少之處所為之。又所謂通行必要之
      範圍內，周圍地損害最少之處所及方法為何，應依社會通
      常之觀念，就附近周圍地之地理狀況、相關公路之位置、
      與通行必要土地距離、相鄰土地利用人之利害得失及其他
      各種情事，按具體事例斟酌判斷之。
 　2、被上訴人主張如附圖編號A所示通行路徑對周圍地損害最
      小一節，雖為上訴人所否認，惟查，依原審勘驗現場結果
      ，系爭土地已全部編為○○路00巷（原審卷140頁反面），
      而○○路00巷為不計入法定空地之私設道路，亦有臺中市政
      府都市發展局110年3月26日函可參（本院卷165頁）。又
      廖○○前對吉峰管委會起訴請求拆除如附圖編號哨亭所示之
      守望相助亭並返還該部分土地，經臺中地院106年度中簡
      字第1005號判決駁回其訴，廖○○不服提起上訴，亦經同法
      院106年度簡上字第385號駁回上訴確定（下稱前案），業
      經本院調取上開卷宗核閱屬實。依前案第二審判決第11頁
      所載「系爭土地（即1167地號土地）之現況為私設道路，
      並經編定為臺中市霧峰區○○路00巷，目前係供吉峰工業區
      各住戶通行出入」，可見系爭土地乃開放給吉峰工業區內
      各住戶通行。被上訴人因向廖○○承租位在吉峰工業區內之
      系爭廠房，而有通行系爭土地對外連結公路之必要，被上
      訴人實際上亦長期通行系爭土地，有吉峰管委會發給被上
      訴人之存證信函可考（原審卷26頁），且廖○○亦為系爭土
      地共有人之一，權利範圍1萬分之165，有前述土地登記謄
      本可佐（本院卷97頁）。綜上各情，本院審酌被上訴人承
      租系爭廠房坐落土地附近周圍地之地理狀況，系爭土地業
      經編定為○○路00巷，並供吉峰工業區內各住戶通行出入，
      廖○○亦為系爭土地共有人之一等情事，認如附圖編號A所
      示通行路徑為被上訴人於通行之必要範圍內，對其周圍地
      損害最少之處所及方法，故被上訴人請求確認其就附圖編
      號A部分土地（面積339.31平方公尺）有通行權存在，應
      予准許。被上訴人就如附圖編號A部分土地既有通行權存
      在，為維持通行之目的，上訴人即負有容忍被上訴人通行
      之義務。因此，被上訴人請求上訴人應容忍被上訴人通行
      於附圖編號A部分土地，不得設置障礙物或為任何妨礙被
      上訴人通行之行為，亦屬有據，應予准許。
　 3、又本院確認被上訴人有通行權且上訴人應容忍通行不得設
      置障礙物或為任何妨礙通行行為之範圍，係如附圖編號A
      部分、面積339.31平方公尺之土地，此與廖○○前案訴訟請
      求吉峰管委會拆除如附圖編號哨亭、面積5.95平方公尺之
      地上物（即守望相助亭）並返還該部分土地，訴訟標的顯
      不相同，是上訴人辯稱：前案已認定守望相助亭設立合法
      ，被上訴人訴之聲明第2項主張不得設置任何障礙物，與
      前案判斷相歧異云云，洵屬無據，亦不足採。
  (五)被上訴人提起本件訴訟，未有當事人不適格，亦非權利濫
      用或有違誠信原則：
   1、上訴人自承系爭土地上如附圖編號哨亭所示之守望相助亭
      為吉峰管委會所設置（原審卷87頁反面），如附圖編號A
      所示道路（即○○路00巷），亦為吉峰管委會所鋪設、管理
      ，吉峰管委會並發存證信函予被上訴人，告知「本管委會
      不得已只能暫時封路管制貴公司車輛不得進入」、「本工
      業區委員會將於107年8月30日起暫停開放該管理委員會鋪
      設於臺中市○○區○○段0000地號土地之道路」、「請貴公司
      暫停出入上開道路」，有前述存證信函可佐（原審卷26頁
      ）。吉峰管委會雖非系爭土地之共有人，然既設置守望相
      助亭，負責管理經由系爭土地進出吉峰工業區之人車，並
      禁止被上訴人通行系爭土地，則被上訴人以陳瓊鑾等10人
      為被告，訴請確認前開範圍土地之通行權存在，並請求吉
      峰管委會及陳瓊鑾等10人應容忍被上訴人通行，不得設置
      障礙物或為任何妨礙通行之行為，核無當事人不適格之問
      題。上訴人就此部分抗辯被上訴人以吉峰管委會為被告確
      認通行權存在，為當事人不適格云云，顯有誤會。
 　2、上訴人雖又抗辯：被上訴人未要求雙向通行，違反交通規
      則，而有權利濫用且違反誠信原則云云。惟按權利之行使
      ，不得違反公共利益，或以損害他人為主要目的。行使權
      利，履行義務，應依誠實及信用方法，民法第148條定有
      明文。而誠信原則乃斟酌事件之特別情形，衡量雙方當事
      人之利益，使其法律關係臻於公平妥當之一種法律原則。
      即於具體適用該原則時，應斟酌各事件不同情狀及性質，
      較量雙方當事人間利益，以求法律關係公平妥適。又民法
      第148條規定行使權利，不得以損害他人為主要目的，係
      指行使權利，專以損害他人為目的之情形而言，若當事人
      為自己之利益而行使權利，雖於他人之利益不無損害，然
      茍非以損害他人為主要目的，即不在該條所定範圍之內。
      經查，依附圖及原審勘驗現場照片所示，系爭土地東側已
      設置守望相助亭而無法通行，且該守望相助亭業據前案確
      定判決認定係經系爭土地共有人過半數及其應有部分合計
      過半數同意而設置，屬合法之共有物管理行為，廖○○請求
      拆除為無理由，則被上訴人於本件請求以系爭土地未設置
      守望相助亭之西側為通行範圍，核與前案確定判決無違，
      且屬通行必要範圍內對於周圍地損害最少之處所及方法，
      已如前述，自難認被上訴人主張之通行方案有何違反公共
      利益，或以損害他人為主要目的之情形，是上訴人前揭抗
      辯，亦非有據。
五、綜上所述，被上訴人依民法第800條之1、第787條第1項規定
    ，請求確認其對陳瓊鑾等10人所有系爭土地如附圖編號A所
    示、面積339.31平方公尺土地有通行權存在，且吉峰管委會
    及陳瓊鑾等10人應容忍其通行上開土地，不得設置障礙物或
    為任何妨礙通行之行為，為有理由，應予准許。原審為上訴
    人敗訴之判決，並無不合。上訴論旨指摘原判決不當，求予
    廢棄改判，為無理由，應駁回其上訴。又本件為不得上訴於
    第三審法院之事件，本院判決後即告確定，是上訴人聲明願
    供擔保宣告免為假執行，核無必要，爰不另為准駁之諭知，
    併予敘明。
六、本件事證已臻明確，兩造其餘攻擊防禦方法及所用之證據，
    經本院斟酌後，認為均不足以影響判決之結果，爰不逐一論
    列，附此敘明。
七、據上論結，本件上訴為無理由，爰判決如主文。　　
中　　華　　民　　國　　110 　年　　5 　　月　　26　　日
        　　      民事第八庭  審判長法　官  杭起鶴
　　　　　　 　　　　　　　　       法  官  吳國聖
　　　　　　　　　　　　　　　      法　官  羅智文 
正本係照原本作成。            
不得上訴。
                                    書記官  詹錫朋

中　　華　　民　　國　　110 　年　　5 　　月　　27　　日